【裁判字號】    90,判,273
【裁判日期】    900222
【裁判案由】    菸害防制法
【裁判全文】
最  高  行  政  法  院  判  決                      九十年度判字第二七三號
    原      告  新貿欣企業有限公司
    代  表  人  甲○○
    訴訟代理人  陳和貴  律師
                廖錦玉  律師
                高烊輝  律師
    被      告  花蓮縣政府
    代  表  人  王慶豐
右當事人間因菸害防制法事件，原告不服行政院衛生署中華民國八十七年七月八日衛
署訴字第八七○二七三六三號再訴願決定，提起行政訴訟。本院判決如左：
    主  文
原告之訴駁回。
訴訟費用由原告負擔。
    事  實
緣原告提供於花蓮縣新城鄉一六四之三號檳榔攤之 Peace牌菸品展示櫃，經人檢舉有
文字及圖畫。經被告派員於民國八十六年十二月十六日上午十時三十五分至上址稽查
結果，認有違菸害防制法第九條第一項第一款規定，乃依同法第二十二條第一項規定
，處原告新臺幣（下同）十萬元之罰鍰。原告不服，一再訴願，遞遭決定駁回，遂提
起行政訴訟。茲摘敘兩造訴辯意旨於次：
原告起訴意旨略謂：按促銷菸品或為菸品廣告，雖不得以「展示或其他文字、圖畫為
宣傳」，但如於原即合法准予「陳列菸品供銷售之處所」展示或以文字、圖畫標示或
說明其銷售之菸品時，即不在菸害防制法第九條第一項第一款所定禁止之列，此觀同
法第十條及同法施行細則第四條規定甚明。行政院所提菸害防制法草案第十條原係：
「製造、輸入或販賣菸品者，於『銷售菸品之場所』，以文字或圖畫標示其為銷售菸
品之場所，或以列表方式標示所售菸品品牌或價格者，非屬前條之促銷或廣告。前項
標示及列表之格式、用語及相關事項，由中央主管機關定之。」其立法說明係：「為
利業者銷售菸品之『實際需要』，明定特定行為非屬促銷或廣告。」立法院二讀程序
，立法委員認該條限制過苛，乃修正如現行條文，其修正理由為：「按本法旨在防制
菸害，並不在禁絕菸品之販售，故『於銷售菸品之場所』，就其菸品之標示及展示，
不予禁止，爰建議第十條增列『展示菸品』，明文排除前條之適用，『以符實際』。
」現行條文較草案之用語雖多贅「有銷售菸品之場所內」之「內」字，惟由行政院所
提原草案立法說明及立院修正理由以觀，本條之所以制定，其立法目的乃為符合銷售
菸品業者之實際需要與實際營業情形，特准業者得於陳列菸品供銷售之處所展示菸品
，或以文字、圖畫標示及說明菸品」，而不應拘泥於該展示、標示或說明係屬於開放
方式或閉鎖方式。次按人民於國家法律明確之規定，享有正當且值得保護之信賴利益
存在，主管機關於解釋或適用法律時即不得曲解法文意旨，任意增加法律所無之限制
，否則即有違反行政法上之「明確性原則」及「信賴保護原則」。再訴願決定認定菸
害防制法第十條之目的在於僅供進入銷售菸品場所內之特定購買菸品者觀看，以利業
者銷售菸品之實際需要，但仍不能有對未進入該特定場所之不特定過往行人為促銷菸
品之廣告行為，而同法施行細則第四條則是對同法第十條所定範圍之限縮確認規定云
云，並以「原告之展示櫃由內向外置放」為由，認定違反同法第九條對於菸品促銷或
廣告方式之限制，顯曲解法文意旨，增加法律所無之「由內向外」置放方式之限制，
除僭越立法機關制定該條規定之規範意旨外，並因而導致原告對於菸害防制法相關明
確條文之信賴利益受到嚴重侵害，實有違反明確性原則及信賴保護利益原則之重大違
誤。再查，法律並無明文禁止一般民間俗稱「檳榔攤」販賣菸品，所謂「銷售菸品之
場所」及「陳列菸品供銷售之處所」，須依「事物之本質」加以解釋及認定，以現實
販賣情形觀之，一小小一、二公尺平方之檳榔攤，自不可能期待其能有足夠空間令消
費者「出入攤內」購買香菸、檳榔及飲料，而有關上述陳列販賣菸品及香菸櫃，亦必
朝外置於攤內之櫃檯，以利前來購買香菸者得由外加以選購，此乃基於檳榔攤此種銷
售菸品處所之本質所形成之必然銷售方式。依被告之見解：「惟該檳榔攤乃透明建材
所構成，且該展示櫃緊靠透明牆，並由內向外放置，致令路上往來之不特定大眾皆可
見該菸品廣告」，故認此方式違反菸害防制法第九條第一項第一款。惟若依此邏輯推
演，不僅檳榔攤不得擺設展示櫃，其亦不得由內向外放置各式菸品以供銷售，實無異
變相禁止檳榔攤販賣任何菸品，顯不合事理及論理法則。綜上所述，被告處分顯不符
菸害防制法之立法意旨及規定意涵，已侵害菸品業者及檳榔攤業者受憲法保障之營業
權、工作權及財產權，其認事用法均有違誤，請判決撤銷再訴願決定、訴願決定及原
處分，並定期行言辯論等語。
被告答辯意旨略謂：菸害防制法第九條第一項第一款規定，促銷菸品或為菸品廣告，
不得以廣播、電視、電影片、錄影物、報紙、看板、海報、單張、通知、通告、說明
書、樣品、招貼、展示或其他文字、圖畫或物品為宣傳。原告提供之菸品展示櫃顯已
違反該規定。同法第十條規定「於銷售菸品之場所內展示菸品、招貼海報或以文字、
圖畫標示或說明其銷售之菸品者，非屬前條之促銷或廣告。」原告所提供之展示櫃，
並非於「場所內」，因區區一、二公尺平方之檳榔攤，已無內、外可分，不特定人士
皆可輕易看見促銷之展示櫃，顯有宣傳之實。販賣菸品場所內之廣告限制，僅能在供
菸品陳列並販售菸品處所，向內放置。即只能對進入販售場所內之民眾做廣告，不可
讓不特定人士都可看到菸品之圖畫及文字之促銷廣告。菸害防制法之目的在於防制菸
害，維護國民健康，吸菸人士尚且需要宣導戒菸教育，遑論菸品之廣告更應制止，尤
其對不特定人士做菸品之廣告。請判決駁回原告之訴等語。
    理  由
按「促銷菸品或為菸品廣告，不得以左列方式為之：一、以廣播、電視、電影片、錄
影物、報紙、看板、海報、單張、通知、通告、說明書、樣品、招貼、展示或其他文
字、圖畫或物品為宣傳。」「違反第九條各款規定之一者，處新台幣十萬元以上三十
萬元以下罰鍰，經三次處罰者，並停止其製造、輸入或販賣六個月至一年。」菸害防
制法第九條第一項第一款及第二十二條第一項定有明文。本件原告提供於花蓮縣新城
鄉一六四之三號檳榔攤之 Peace牌菸品展示櫃，有文字及圖畫，經被告八十六年十二
月十六日上午十時三十五分查獲，認原告違反菸害防制法第九條第一項第一款規定，
乃依同法第二十二條第一項規定，處原告罰鍰十萬元。原告不服，循序提起行政訴訟
，主張如事實欄所載。惟按菸害防制法制定之目的在防制菸害，維護國民健康，該法
第一條即明定此旨，故於同法第九條第一項第一款規定禁止以廣播、電視、電影片、
錄影物、報紙、看板、海報、單張、通知、通告、說明書、樣品、招貼、展示或其他
文字、圖畫或物品等開放方式促銷菸品或為菸品廣告，以為菸品之管理。雖同法第十
條有「於銷售菸品之場所內展示菸品、招貼海報或以文字、圖畫標示或說明其銷售之
菸品者，非屬前條之促銷或廣告」之例外規定，但其目的僅在於供進入銷售菸品場所
內之特定購買菸品者觀看，以利業者銷售菸品之實際需要，但仍不能有對尚未進入該
特定場所之不特定過往行人為促銷菸品之廣告行為，此為法文限定於場所內為之之當
然解釋。而同法施行細則第四條：「本法第十條所稱銷售菸品之場所內，指陳列菸品
供銷售之處所」，則是對同法第十條所定場所範圍之確認規定。本件依訴願卷附查獲
時之照片顯示，原告所提供之展示櫃，以文字及圖畫作菸品廣告。查獲處之檳榔攤係
透明建材所構成之櫃檯，置於屋前一角。原告之展示櫃則緊靠透明櫃之外側板，由內
向外置放，致令路上往來之不特定大眾皆可見該菸品廣告，已逾菸害防制法第十條所
許僅對於供進入銷售菸品場所內之特定購買菸品者觀看範圍，自已違反同法第九條第
一項第一款對於菸品促銷或廣告方式之限制。所謂於銷售菸品之場所內展示菸品、招
貼海報或以文字、圖畫標示或說明其銷售之菸品者，固未對於其展示等方向設有限制
，惟該條之目的係僅供場所內之特定購買者觀看，不能有對尚未進入該特定場所之不
特定過往行人為促銷菸品之廣告行為，本件展示櫃之放置方式，顯已違反上開規定。
被告依同法第二十二條第一項規定，裁處原告最低額度之罰鍰十萬元，並無增加法律
所無之限制，或違反明確性原則及信賴保護利益原則。另法律固並無明文禁止「檳榔
攤」販賣菸品，但其販賣方式仍不得違反上開法條規定意旨，應作適當之措施以避免
路過行人看到（例如將放置菸品展示櫃臨路部分以透明之紙張遮掩），否則假藉檳榔
攤之透明構造，對過往行人為菸品廣告，自非菸害防制法所許，此亦未侵害菸品業者
及檳榔攤業者之營業權、工作權或財產權。綜上，原告所訴各節均無可採。原處分揆
諸首揭規定，洵無違誤，一再訴願決定遞予維持，俱無不合，原告起訴論旨，非有理
由，應予駁回。又本件事證業臻明確，無行言詞辯論之必要，附此明。
據上論結，本件原告之訴為無理由，爰依行政訴訟法施行法第二條、行政訴訟法第九
十八條第三項前段，判決如主文。
中    華    民    國     九十        年      二      月     二十二      日
                    最 高 行 政 法 院  第 一 庭
                                審 判 長 法  官      黃  綠  星
                                         法  官      彭  鳳  至
                                         法  官      蔡  進  田
                                         法  官      黃  璽  君
                                         法  官      廖  宏  明
右  正  本  證  明  與  原  本  無  異
                                         法院書記官  邱  彰  德
中    華    民    國     九十        年      二      月     二十二      日


司法院資訊處製作；財團法人民間司法改革基金會備份。
